【裁判字號】    85,台上,1575
【裁判日期】    850719
【裁判案由】    所有權移轉登記
【裁判全文】
最高法院民事判決                              八十五年度台上字第一五七五號
    上 訴 人  丙○○
    被上訴人  甲○○
              乙○○
右當事人間請求所有權移轉登記事件，上訴人對於中華民國八十五年一月二十九日台
灣高等法院台南分院第二審更審判決（八十四年度重上更(三)字第二○號），提起上訴
，本院判決如左：
    主  文
上訴駁回。
第三審訴訟費用由上訴人負擔。
    理  由
本件被上訴人主張：上訴人於民國八十年十一月二十日將其所有坐落台南市○○段二
五之一、二一之五○號土地所有權全部（下稱系爭土地）以新台幣（下同）一千二百
六十二萬九千三百七十五元出賣於伊。伊於給付一百萬元定金後，為求慎重，要求於
上訴人本人出面後，始繼續付款。詎上訴人在國內竟謊稱出海捕魚，拒絕出面處理等
情。求為命上訴人將系爭土地所有權移轉登記於伊之判決。
上訴人則以：伊因從事遠洋捕魚作業，不在國內，乃將許秀雄所有信託登記於伊名義
之系爭土地，授權許秀雄代理出賣於被上訴人甲○○，被上訴人乙○○非買受人。又
訂約前許秀雄已詳向甲○○說明伊不在國內，經其同意後始行簽約。甲○○於給付定
金後，突然翻異，向介紹人凌秀美要求伊應親自出面，因伊在國外，經代書協調後，
甲○○同意由伊妻曾黃秀菊出面，重新領取印鑑證明即可。迨曾黃秀菊出面並另提出
新印鑑證明後，甲○○竟不依約於八十年十一月二十一日及十一月二十三日各給付價
金四百萬元，經伊於同年十一月二十四日、十一月二十八日限期催告無效後，依不動
產買賣契約（以下稱買賣契約）第九條約定，應視為其不買，所付定金由伊沒收。伊
已於八十一年二月一日表示依約沒收定金，買賣契約已失效，上訴人不得依已失效之
買賣契約，請求所有權移轉登記云云。資為抗辯。
原審以：被上訴人就其主張之事實，業據提出買賣契約為證，上訴人對於出賣系爭土
地之事實，並不爭執。惟辯稱：伊僅將系爭土地出賣於被上訴人甲○○，被上訴人乙
○○並非系爭土地買受人云云。是本件首應審究者，厥為買受人究為甲○○一人抑或
被上訴人二人是已。查系爭土地之買賣，係經由凌秀美之介紹，於八十年十一月二十
日在代書吳枝祥處簽約，簽約時，凌秀美、吳枝祥、上訴人之代理人許秀雄暨甲○○
在場，乙○○並未到場，為兩造所不爭。雖證人吳枝祥證稱：買受人係甲○○，契約
訂好，訂金付訖，甲○○要求多登記一個人，係甲○○一人欲買，填上乙○○係欲登
記於二人名義。證人凌秀美亦為相同之證述。惟上開買賣契約（買受人欄）甲○○三
字在偏右處，其印文係蓋在右邊線上，足見甲○○、乙○○二人之姓名於簽約時，即
已併列為買受人，並非於契約書就後始增列乙○○。又依常理，如買受人僅甲○○一
人，而欲登記二人名義，祇須於買賣契約註明「登記名義人由買方指定」或「登記名
義人為甲○○及乙○○二人」即可，無須將乙○○並列為買受人，故證人吳枝祥、凌
秀美之證言為不可採。又甲○○固曾於八十一年三月二十七日僅自己一人為聲請人，
主張上訴人將系爭土地出賣於伊，因拒不辦理所有權移轉登記，聲請假扣押系爭土地
。然甲○○曾與訴外人陳金水（即乙○○之夫）於八十一年一月二十九日以台南郵局
存證信函第二八三號通知上訴人，在該函中載明：「本人甲○○和乙○○共同向你購
位於台南市○○路○○段二五之一及二一之五○號等你之名下土地……」，有存證信
函可稽。被上訴人復於八十一年三月十二日共同具狀向台灣台南地方法院聲請調解，
於聲請狀亦表明系爭土地係二人所購買，有聲請調解狀及收狀證並郵票收據可憑。故
被上訴人所稱，上開假扣押聲請時，以甲○○一人名義為之，係因代辦假扣押手續者
，不諳法律及方便提存所致，堪以採信。尚難以此認定系爭土地買受人為甲○○一人
。何況乙○○主張，伊為準備八十年十一月二十一日及二十三日給付系爭土地之價金
，於八十年十一月二十日及二十一日先後將定期存款單計十張辦理解約，共提領四百
八十四萬一千零九十二元，準備付款。祇因上訴人拒不辦理移轉登記及受領價金，伊
又將該款於八十年十一月二十六日存入台南區中小企業銀行，以便隨時付款，當時甲
○○在銀行存款即有一千二百餘萬元，倘若伊非買受人，何以如此等語，業據提出存
單十張、存款證明書及存款餘額證明書為證。乙○○於買賣契約同列為買受人，又有
調度資金以備付款之事實，應認為當時有與甲○○共同買受系爭土地之意思。是被上
訴人主張，伊二人俱為買受人，應可信為真實。是上訴人前以甲○○未依約於八十年
十一月二十一日、二十三日各給付價金四百萬元，而於同年月二十四日及二十八日限
期催告其履行。惟基於解除權行使之不可分性（民法第二百五十八條第二項），其所
為催告自必須向全體買受人為之，始為合法有效。上訴人既僅對甲○○一人催告，而
未對全體買受人為之，自不生解除之效力。第查，依買賣契約第五條約定，被上訴人
給付第三期款（八十年十一月二十三日應付四百萬元）時，上訴人始有將印鑑證明交
付被上訴人辦理所有權移轉登記之義務。上訴人既抗辯，被上訴人於第二期款未付之
前，不得要求上訴人移轉登記。而被上訴人於八十三年十二月八日準備程序期日，交
付同日台灣銀行台南分行面額八百萬元支票以支付第二、三期款，但上訴人訴訟代理
人拒收，有支票及筆錄可稽。被上訴人既願於契約有效期間內給付應給付之價金共八
百萬元於上訴人，請求上訴人同時將系爭土地辦理所有權移轉登記於伊，於法自無不
合。爰廢棄第一審所為駁回被上訴人之訴之判決，改判命上訴人於被上訴人提出對待
給付八百萬元同時，將系爭土地移轉登記於被上訴人，經核於法洵無違誤。上訴論旨
，就原審取捨證據、認定事實暨解釋契約職權之行使，指摘原判決違法，求予廢棄，
非有理由。
據上論結，本件上訴為無理由，依民事訴訟法第四百八十一條、第四百四十九條第一
項、第七十八條判決如主文。
中      華      民      國    八十五    年      七      月     十九     日
                              最高法院民事第三庭
                                  審判長法官  范  秉  閣
                                        法官  朱  錦  娟
                                        法官  許  澍  林
                                        法官  徐  璧  湖
                                        法官  劉  福  聲
      右正本證明與原本無異
                                              書  記  官
中      華      民      國    八十五    年      七      月     三十     日


司法院資訊處製作；財團法人民間司法改革基金會備份。
